【裁判字號】    91,易,291
【裁判日期】    920627
【裁判案由】    業務侵占
【裁判全文】
臺灣臺北地方法院刑事判決                          九十一年度易字第二九一號
    公  訴  人  臺灣臺北地方法院檢察署檢察官
    被      告  甲○○
右列被告因業務侵占案件，經檢察官提起公訴（九十年度偵字第二五五０九號），本
院判決如左：
    主  文
甲○○連續意圖為自己不法之所有，而侵占對於業務上所持有之物，處有期徒刑壹年
。
    事  實
一、甲○○係台北市中山區○○○路○段一四四號丁○○○○險有限公司（以下簡稱
    南山人壽）之保險業務員，負責保險銷售及保險費收款等工作，係從事業務之人
    ，竟基於意圖為自己不法所有之概括犯意，於附表所示之時間，連續利用其代收
    保險費之機會，將其向客戶收取或應退還客戶之業務上所持有如附表所示之保險
    費，共新台幣（下同）三十八萬五千零二十一元（起訴書誤載為四十三萬六千六
    百四十五元），以變易持有為所有之意思予以侵占入己，嗣南山人壽陸續接獲客
    戶申訴始發覺上情。
二、案經南山人壽訴由台灣台北地方法院檢察署檢察官偵查起訴。
    理  由
一、訊據被告甲○○固供承有侵占向客戶所收取或應退還客戶之保險費等事實，惟辯
    稱有些金額不符云云。經查：
  (一)（１）邱泰福於八十八年十一月二日，就丁○○○○單號碼Ｚ0000000000號保險
    契約主契約之保額，自二百五十萬元變更為二百萬元，故應退還保費一萬四千八
    百元，惟被告並未將其持有上述款項交付邱泰福，此部分被告侵占金額為一萬四
    千八百元，（２）謝碧賢為繳交被保險人為其本人之丁○○○○單號碼
    Ｚ000000000號、Ｚ000000000號保險契約復效之保險費，於八十九年十二月十九日
    交付現金一萬元予被告，惟被告未予南山人壽，此部分被告侵占金額為一萬元，
    （３）葉宗憫為繳交被保險人為其本人之丁○○○○單號碼Ｚ000000000號、
    Ｚ000000000號保險契約九十年度保險費（主要契約部分），於九十年三月七日交
    付票面金額二萬四千六百八十元支票一紙及現金一千七百七十七元予被告，惟被
    告未將現金部分交予南山人壽，此部分被告侵占金額為一千七百七十七元，（４
    ）馮淑珍為繳交被保險人均為陳虹霖之南山人壽(1)保單號碼Ｚ000000000號保險契
    約之九十年度保險費十五萬五千三百元，及(2)保單號碼Ｚ000000000號保險契約（
    南山人壽尚未承保）之保險費七千五百六十元，於九十年三月三十一日交付付款
    人為台北國際商業銀行、帳號為二六０─二─００號、票面金額十六萬二千八百
    六十元、發票日九十年七月十八日、支票號碼QG0000000號之支票一紙予被告，
    惟被告未交予南山人壽，此部分被告侵占金額為十六萬二千八百六十元等情，業
    據被告於本院審理時坦承不諱，核與告訴人指訴之情節相符，並有謝碧賢出具之
    申訴書一份、保費簽收單一紙（見偵卷第五十八、五十九頁）、葉宗憫出具之申
    訴書影本一份（見偵查卷第二十三頁）、上開支票號碼QG0000000號支票一紙、
    馮淑珍出具之申訴書一份（見偵查卷第十三頁至十七頁）、邱泰福出具之申訴書
    一份、被告所立協議書一份（見本院卷）附卷可稽（均為影本），是被告此部分
    侵占事實，堪予認定。
  (二)戊○○○為繳交被保險人為其本人及林正川之丁○○○○單號碼Ｚ000000000號保
    險契約（月繳二千五百九十九元）之八十九年九月起至九十年五月止九期保險費
    共二萬三千三百九十一元（起訴書誤載為二萬三千二百七十一元），林金蘭為繳
    交其為被告險人之南山人壽(1)保單號碼Ｚ000000000號保險契約（年繳三千一百五
    十元）之八十七年度至八十九年度三期保險費共九千四百五十元，及(2)保單號碼
    Ｚ000000000號保險契約（月繳八百五十元）之八十九年七月起至九十年五月止十
    一期保險費共九千三百五十元，由戊○○○交付上開現金予被告，惟被告未將該
    等保險費交予南山人壽等情，業據告訴人指訴甚詳，並經證人戊○○○於本院審
    理時證述屬實，復有戊○○○出具之確認書二紙、同意書一紙、聲明書二紙（均
    為影本）附卷可稽，被告雖辯稱戊○○○每次交付之款項數目不符，其無法入帳
    ，不記得她拿多少云云，惟被告既不否認曾多次向戊○○○收取保險費，並供稱
    戊○○○交付多少錢沒有紀錄等語，倘如被告所述戊○○○交付之保險費不足，
    被告豈有未載明之理，其日後如何與戊○○○會算差額？其所辯顯與常情不符，
    不足採信，是被告此部分侵占之金額應分別為二萬三千三百九十一元、九千四百
    五十元、九千三百五十元（分別為附表編號六、一、四）。
  (三)丙○○為繳交其與楊淑銘之丁○○○○險契約之八十九年度保險費，於八十九年
    四月間交付發票人為丙○○、付款人為陽信商業銀行北投分行、帳號為四七０八
    ─五號、票面金額四萬零三百零五元、發票日八十八年四月三十日、支票號碼
    AA0000000號之支票一紙予被告，惟被告未交予南山人壽，被告此部分侵占金額
    為四萬零三百零五元，嗣丙○○欲將被保險人為楊淑銘之丁○○○○單號碼
    Ｚ000000000號保險契約（年繳二萬零一百七十八元）解約，然為繳交(1)被保險人
    為楊淑銘之丁○○○○單號碼Ｚ000000000號保險契約（年繳九千四百六十元），
    與(2)被保險人為丙○○之丁○○○○單號碼Ｚ000000000號保險契約（年繳二萬三
    千九百元），及(3)被保險人為其子女林宜安、林宜慧之保險契約之九十年度保險
    費，於九十年三月間交付發票人為丙○○、付款人為陽信商業銀行北投分行、帳
    號為四七０八─五號、票面金額五萬三千七百二十元、發票日九十年三月三十一
    日、支票號碼AA0000000號之支票一紙予被告，惟被告僅代繳保單號碼
    Ｚ000000000號保險契約之八十九年度保費二萬三千九百元及林宜安、林宜慧之保
    險契約九十年度保費各為九千零七十五元、九千五百二十五元外，餘一萬一千二
    百二十元未交予南山人壽，故被告此部分侵占之金額為一萬一千二百二十元等情
    ，業據被告供承在卷，並有丙○○出具之聲明書一份、上開支票二紙（均為影本
    ）附卷可稽（見偵查卷第六十三至六十五頁），證人丙○○於本院審理時亦供稱
    ：其與楊淑銘保單共三張，小孩共二張，保費繳交事宜均委託被告處理，其分別
    於八十九年四月、九十年三月交付被告前揭支票各一紙，作為年繳保費，是所有
    保單加起來開成一張支票，都是被告算好保費其再開支票，至於是要交哪張保單
    其無法確定，當時是有一張其或楊淑銘的保單想解約，但是哪一張已記不得等語
    ，參以告訴代理人庚○○於本院審理時亦陳稱：林宜安、林宜慧之保費均無欠繳
    等語，是被告所辯其侵占丙○○部分之金額共為五萬一千五百二十五元（即四萬
    零三百零五元加一萬一千二百二十元，如附表編號三、十，起訴書誤載為七萬零
    一百二十五元）等情，應可採信。
  (四)己○○為繳交(1)被保險人為其本人之南山人壽保單號碼0000000000號保險契約
    之八十九年度保險費二萬七千九百元，與保單號碼Ｚ000000000號保險契約之八
    十九年度保險費三萬四千四百六十八元，及(2)被告險人為壬○○之丁○○○○單
    號碼Ｚ000000000號保險契約之八十九年度保險費二萬三千三百五十元，於八十九
    年八月二日交付付款人為彰化商業銀行樹林分行、帳號為０八─０七０三三號、
    票面金額八萬五千七百十八元、發票日八十九年十月三十一日、支票號碼
    BC0000000號之支票一紙予被告，惟被告僅繳交壬○○之保險費二萬三千三百五
    十元，其餘款項均未交予南山人壽等情，業據告訴人指訴甚詳，並有證人壬○○
    於本院審理時證述屬實，復有上開支票一紙、己○○出具之聲明書一份、付款簽
    收簿一紙（均為影本）附卷可稽（見偵查卷第六十頁至六十二頁）；被告雖先辯
    稱該紙八萬餘元支票兌現後，其以現金繳予南山人壽，己○○說保單號碼
    Ｚ000000000號保險契約（年繳保險費三萬四千四百六十八元）要解約不繳了，故
    八萬餘元係用在繳保單貸款二次各二萬七千九百元及壬○○的保費云云（見本院
    九十一年四月二十六日筆錄第五頁），嗣辯稱壬○○說保單號碼Ｚ000000000號保
    險契約（年繳保險費三萬四千四百六十八元）要解約，其有退保費給她云云（見
    本院九十一年七月二十三日筆錄第四頁），前後所辯不一，已難信為真實，而證
    人壬○○於本院審理時證稱：上開支票係交予被告繳交其投保之保險費二萬三千
    三百五十元，及其夫己○○投保之保險費二萬七千九百元、三萬四千四百六十八
    元，其有記載於付款簽收簿上予被告簽收，八十八年其繳九萬多，八十九年其因
    景氣不好，所以自己的部分要縮小保額，被告有將那部分退還，但不是己○○的
    部分要解約，八萬五千七百十八元是要支付上述三筆保費，其的部分已經是縮小
    保額的保費等語，並有付款簽收簿一紙附卷足憑（見偵查卷第六十一頁），告訴
    代理人庚○○於本院審理時亦指訴：己○○保單號碼Ｚ000000000號保險契約（年
    繳保險費三萬四千四百六十八元）仍為有效，並無解約等語，足徵壬○○所述堪
    可採信，被告既自承收取上開八萬五千七百十八元支票，本應用於繳付己○○部
    分之保險費二萬七千九百元、三萬四千四百六十八元，及壬○○部分之保險費二
    萬三千三百五十元，竟僅繳交壬○○部分之二萬三千三百五十元，故此部分被告
    侵占金額為六萬二千三百六十八元無訛。
  (五)辛○○為繳交被保險人為其本人之丁○○○○單號碼Ｚ000000000號保險契約九十
    年度保險費一萬六千零八元及委託被告辦理契約內容變更事宜所需繳交之費用，
    由黃富照開立付款人均為合作金庫東門支庫、帳號均為０四九００─一號、(1)票
    面金額一萬元、發票日九十年三月五日、(2)票面金額一萬九千七百五十元、發票
    日九十年五月六日、支票號碼IB0000000、(3)票面金額九千七百五十元、發票日
    九十年五月六日、支票號碼IB0000000號之支票三紙予被告，惟被告未交予南山
    人壽等情，業據告訴人指訴甚詳，並有上開支票三紙、辛○○出具之申訴書、聲
    明書各一份（均為影本）附卷可稽（見偵查卷第十八頁至二十二頁、第二十四頁
    ），被告亦不否認收取上開三紙支票，故此部分被告侵占之金額應為三萬九千五
    百元無訛，被告辯稱其不記得當時為何收上開三張支票，辛○○的保費沒有那麼
    多云云，不足採信。
  (六)綜上所述，被告侵占如附表所示之保險費，共計三十八萬五千零二十一元。本件
    事證明確，告犯行堪予認定。
二、被告係南山人壽之保險業務員，負責保險銷售及保險費收款等業務，因而持有如
    附表所示之保險費等款項，已據其供明在卷，且有丁○○○○險股份有限公司壽
    險部業務代表聘約書、丁○○○○險股份有限公司函（見偵查卷第十一、十二頁
    ）附卷可稽（均為影本），被告為因從事業務而持有上開保險費之人，應可認定
    。核被告所為，係犯刑法第三百三十六條第二項之業務侵占罪。被告先後多次業
    務侵占犯行，時間緊接，犯罪構成要件相同，顯係基於概括犯意為之，應依連續
    犯規定論以一罪，並加重其刑。爰審酌被告之素行、犯罪之動機、目的、手段、
    智識程度，所侵占之金額甚鉅，犯罪後之態度，惟仍未與告訴人達成和解等一切
    情狀，量處如主文所示之刑。
三、公訴意旨另以：被告尚於八十九年四月間，侵占其業務上向客戶乙○○、丁月笑
    收取之保險費四萬七千九百四十四元等語。訊據被告否認此部分犯行，辯稱其於
    八十九年一、二月間曾向乙○○借五萬元，乙○○說其欠款要抵八十九年四月份
    到期之保費，嗣後其湊不出錢來還他等語。經查，證人乙○○於本院審理時證稱
    ：其與被告是當兵的朋友，有二十幾年了，八十九年一、二月間被告向其借五萬
    元，其說借錢的部分用來抵保費，因為南山人壽的人問其有沒有繳，其說有繳，
    就寫一份書面（指偵卷第二十五頁）給南山人壽等語，核與被告所辯相符，是此
    部分乙○○交付五萬元予被告時係借款，並非交付保險費，即非屬被告業務上持
    有之物，縱嗣後被告未幫乙○○代繳保險費，仍屬其二人間民事債務不履行問題
    。此外，複查無其他積極證據足資認定被告此部分有業務侵占犯行，原應為無罪
    之諭知，惟公訴意旨認此部分與前開有罪部分有連續犯之裁判上一罪關係，爰不
    另為無罪之諭知，附此敘明。
據上論斷，應依刑事訴訟法第二百九十九條第一項前段，刑法第五十六條、第三百三
十六條第二項，罰金罰鍰提高標準條例第一條前段，判決如主文。
本案經檢察官黃立維到庭執行職務。
中      華      民      國    九十二    年      六      月    二十七    日
                                    臺灣臺北地方法院刑事第七庭
                                        法  官  蕭  清  清
右正本證明與原本無異。
如不服本判決，應於判決送達後十日內，向本院提出上訴狀。
                                        書記官  劉  麗  英
中      華      民      國    九十二    年      七      月     一       日
附錄本案論罪科刑法條全文：
刑法第三百三十六條第二項
對於業務上所持有之物，犯前條第一項之罪者，處六月以上五年以下有期徒刑，得併
科三千元以下罰金。


司法院資訊處製作；財團法人民間司法改革基金會備份。
